【裁判字號】    89,易緝,245
【裁判日期】    900611
【裁判案由】    詐欺
【裁判全文】
臺灣板橋地方法院刑事判決                        八十九年度易緝字第二四五號
    公  訴  人  臺灣板橋地方法院檢察署檢察官
    被      告  甲○○
    選任辯護人  邱朝象
右列被告因詐欺案件，經檢察官提起公訴（八十五年度偵字第二二八七一號），本院
判決如左：
    主      文
甲○○無罪。
    理      由
一、公訴意旨略以：被告甲○○與乙○○為夫妻，二人共同意圖為自己不法之所有之
    概括犯意，自民國八十四年一月間起至八十五年九月間止，至告訴人戊○○臺中
    縣豐原市○○路三五三巷八弄七號住處，由乙○○以投資泡沫紅茶店、服飾及美
    容生意前景看好，獲利甚豐，並可以所得紅利參加乙○○及張蓮芬為會首之互助
    會，以提高獲利等語，被告甲○○亦以投資獲利佳，渠等生活為之改善等語，致
    告訴人戊○○陷於錯誤而投資新臺幣（下同）五十萬元，乙○○復以欲投資或家
    中裝潢為由向告訴人戊○○借款三百五十八萬元，又以其姊姊許炎秋及姊夫陳文
    中經營之華紡針織股份有限公司（下簡稱華紡公司）需資金周轉為由，向告訴人
    戊○○調借一百八十三萬元，並分別提出乙○○簽發之本票、華紡公司之支票及
    第三人簽發之支票以為付款，被告甲○○並提供其帳戶供告訴人戊○○匯入款項
    之用，詎上開票據屆期均未獲兌現，告訴人始知受騙，因認被告甲○○涉有刑法
    第三百三十九條第一項之詐欺取財罪嫌云云。
二、按犯罪事實應依證據認定之，無證據不得推定其犯罪事實，又不能證明被告犯罪
    或其行為不罰者，應諭知無罪之判決，刑事訴訟法第一百五十四條、第三百零一
    條第一項分別定有明文。次按刑事訴訟上用以證明事實之證據，須於通常一般人
    均不至於有所懷疑，堪予確信其已臻真實者，始得據以為有罪之認定，倘其證明
    尚未達到此一程度，而有合理性之懷疑存在，致使無從為有罪之確信時，即應為
    無罪之判決，此有最高法院七十六年臺上字第四九八六號判例意旨可資參照。末
    按刑法上詐欺罪之成立，要以加害者有不法取得財物之意思而實施詐欺行為，被
    害者因此行為，致表意有所錯誤而為財產上處分，受有損害，且加害者所用行為
    ，堪認為詐術者，始足當之，亦據最高法院十九年上字第一六九九號、四十六年
    臺上字第二六○號等判例闡釋甚明，從而交付財物者若無損害，或所受損害，非
    由欺罔行為陷於錯誤所致，均不得遽以詐欺罪相繩。
三、訊據被告甲○○堅詞否認有何詐欺犯行，辯稱：伊與戊○○沒有任何金錢往來，
    亦未與乙○○共同詐騙告訴人戊○○，伊在家中並不管財務，所賺薪水均交由太
    太保管，家中經濟及日常生活所需費用均由其管理、支應；戊○○是我朋友的姊
    姊，我們認識很多年，乙○○與戊○○感情很好，乙○○找戊○○投資泡沫紅茶
    、服飾店等，當時伊係受雇於天然瓦斯公司擔任檢查員工作，伊只知乙○○與告
    訴人間有資金往來，剛開始亦是有借有還，後來擴大投資，伊不清楚為何會發生
    問題，當時乙○○告訴伊其有投資泡沫紅茶店、服飾店及美容生意等，其中泡沫
    紅茶店伊並前往看過一次；乙○○向戊○○借錢時，伊並未幫乙○○說話，亦未
    提供帳戶作為乙○○供戊○○匯款之用，實際情形係伊婚後之財務包括印章、存
    摺等，均由乙○○管理，而帳戶為乙○○所用亦屬當然，伊妻乙○○並非有意詐
    騙戊○○，伊不知為何會演變成如此地步；至於伊在票據上背書，係因伊當時恰
    好在場，應乙○○及告訴人之要求所致等語。公訴人認被告甲○○涉嫌詐欺，無
    非以告訴人戊○○之指訴，及有支票、本票影本等可證，又乙○○為被告之妻，
    是否確有投資泡沫紅茶店等情，被告應知之甚詳，且被告亦向告訴人稱生活因之
    改善，並提供帳戶供告訴人匯款等為其主要論據。
四、經查：
    （一）被告之妻乙○○與告訴人戊○○間資金往來之情形，原本來往順利，有借
          有還等情，業據被告陳明，被告之妻乙○○於偵查時亦供證：「我是透過
          他（按指戊○○，下同）妹妹認識他，之前向他借五萬元，後來有還他」
          、「（問，有無支付利息？）有，我有確定存入他的帳戶，一直支付到八
          十五年七、八月左右」（見偵查卷第九十七頁背面、第一百零三頁背面）
          等情，另證人即與告訴人一同參與乙○○之投資及互助會之丁○○於偵查
          中結證稱：「（問，支票如何到你手中？）是乙○○郵寄給我的，裡面包
          含紅利的錢」「（問，你有無拿到紅利？）投資後剛開始有拿到，每月有
          七萬元左右，後來又將紅利投入」，丙○○亦稱：「（問，你有無拿到紅
          利？）有，但都轉入會款」（以上見偵查卷第二百四十一頁及該頁背面）
          ，告訴人於偵查中亦自承：「（問，他是否有支票兌現？）之前有」「（
          問，有無兌現過？）八十五年六、七月有兌現過二、三十萬，這二、三十
          萬元也是我的錢去軋的」（見偵查卷第一百零四頁背面、第二百零二頁背
          面），是由證人丙○○、丁○○及告訴人前開互核無何扞格之陳述可知，
          倘被告之妻乙○○果有詐害告訴人等之念，何需於相當之期間內，猶讓部
          分支票兌現，且使與告訴人一同參與投資之證人丙○○、丁○○取得紅利
          ，則被告之妻乙○○於借款投資時是否果有不法得財之犯意及施用何詐害
          告訴人之行為，顯非無疑，殊難僅以嗣後債務不履行之事實，即資為不利
          於被告認定之論據。
    （二）復次，關於乙○○借款及週轉資金之經過，證人丙○○於偵查中結證稱：
          「（問，是否乙○○透過戊○○要你投資？）不是，是乙○○直接跟我講
          的；甲○○沒有提過投資之事」，證人丁○○亦證稱：「甲○○沒有跟我
          提過投資、會款之事」（以上見偵查卷第二百四十頁背面、第二百四十二
          頁），告訴人則謂：「找我投資跟借錢，大部分都是他太太跟我談」、「
          （問，何人與你洽談投資及週轉資金？）是乙○○」（見本院八十九年十
          一月十六日、九十年二月八日訊問筆錄），俱未明確指證被告有何集資之
          行為；告訴人雖另指稱被告曾與乙○○一同出面領錢，而其與乙○○洽談
          上開投資事宜時，被告亦曾在場或接送，且提供帳戶供告訴人匯款云云，
          惟被告與乙○○間既為夫妻，營共同之生活，其陪同乙○○前往告訴人住
          處，或提供帳戶供告訴人匯款予乙○○之用，實屬人情之常，尚難逕以之
          即謂被告與乙○○間必有何不法及犯意之聯絡，此外，復無其他積極事證
          足認被告有何施用客觀上堪認屬詐術之行為，自無從僅以其為乙○○之夫
          ，即認定其必有不法犯行。
    （三）至被告之妻乙○○固以被告所簽發之本票，或經被告背書之華紡針織有限
          公司及第三人等所簽發之支票作為償還欠款之用而交付予告訴人，惟此僅
          能證明被告確有擔保其妻債務履行之行為及應負擔票據債務等事實，然而
          債務人未依債務本旨履行給付，其原因非一，或因不可歸責之事由發生致
          無法如期給付，或因資金籌集或週轉情形不如預期，或因受其他債務人遲
          延給付之牽累，致資力不足，抑或債之關係成立後，始生遲延給付或拒絕
          給付之惡念者，皆不無可能，但上述諸情終究與詐欺罪之成立，以行為人
          基於不法所有意圖施用詐術，致被害人陷於錯誤，交付財物而受損害為必
          要不侔，被告之妻乙○○是否自始即有債務不履行之詐欺犯意既乏確證證
          明之，已如前述（乙○○被訴共同涉嫌詐害本件自訴人部分，僅由檢察官
          以與前案有連續犯裁判上一罪關係，逕處分不起訴，見卷內八十五年度偵
          字第二二八七一號不起訴處分書），則又何能以被告為其妻發票或背書之
          行為證明被告自始即有不法所有之詐欺意圖，及施用詐術﹖
五、綜上，公訴人所舉事證，尚有合理性之懷疑存在，致使無從確信被告犯有詐欺取
    財罪行，揆諸首開法條規定及裁判先例意旨，本件核屬不能證明被告犯罪，被告
    所辯，非無可採，即應為無罪之諭知，以昭審慎。
據上論結，應依刑事訴訟法第三百零一條，判決如主文。
本案經檢察官程秀蘭到庭執行職務。
中      華      民      國     九十    年      六     月      十一      日
                                    臺灣板橋地方法院刑事第六庭
                                        法  官  蔡  新  毅
右正本證明與原本無異。
如不服本判決，應於判決送達後十日內，向本院提出上訴狀（應附繕本），上訴於臺
灣高等法院。
                                        書記官  謝  麗  秋
中      華      民      國     九十    年      六     月      十一      日


司法院資訊處製作；財團法人民間司法改革基金會備份。
